ACORDAO-COMPLETO-2516170

ACÓRDÃO 917/2022 ATA 15/2022 - PLENÁRIO

VISTO, relatado e discutido este processo de representação em que se questiona a participação da empresa Mercurio Transportes e Representações Ltda. no PE 1/2021 do 23º Batalhão de Infantaria, certame destinado à participação exclusiva de microempresas e empresas de pequeno porte, nos termos do art. 48 da Lei Complementar 123/2006,
ACORDAM os Ministros do Tribunal de Contas da União, reunidos em sessão Plenária, ante as razões expostas pelo Relator, em:
9.1. conhecer da representação, satisfeitos os requisitos de admissibilidade constantes no art. 113, § 1º, da Lei 8.666/1993, c/c os arts. 235 e 237, VII, do Regimento Interno deste Tribunal, e, no mérito, considerá-la parcialmente procedente;
9.2. com fundamento no art. 46 da Lei 8.443/1992, declarar a inidoneidade das empresas Mercurio Transportes Comércio e Representações Ltda. (39.616.434/0001-56) e Oderdenge Transportes, Comércio e Representação Ltda. (28.762.536/0001-63) , pelo prazo de 3 (três) anos, para participarem de licitações na administração pública federal, bem como em certames promovidos na esfera estadual e municipal cujos objetos sejam custeados com recursos federais repassados por força de convênios ou instrumentos congêneres;
9.3. dar ciência do teor desta deliberação à Secretaria de Gestão de Processos (Seproc) , para adoção das providências necessárias à inscrição dos responsáveis sancionados por inidoneidade no Cadastro Nacional de Empresas Inidôneas e Suspensas (CEIS) ;
9.4. encaminhar cópia integral dos autos ao Ministério da Transparência e Controladoria-Geral da União e à Procuradoria da República no Estado de Santa Catarina para eventualmente subsidiar as investigações no âmbito de suas competências sobre os fatos apurados neste processo;
9.5. dar ciência deste acórdão ao representante, ao 23º Batalhão de Infantaria e aos responsáveis.

Representação noticiando possíveis irregularidades em pregão eletrônico para registro de preços com vistas à aquisição de gêneros alimentícios, industrializados e hortifrutigranjeiros, e material de apoio para o preparo de refeições. Análise de respostas às oitivas.

23º Batalhão de Infantaria.

3. Interessados/Responsáveis:
3.1. Responsáveis: Mercurio Transportes Comércio e Representações Ltda. (39.616.434/0001-56); Oderdenge Transportes Comércio e Representação Ltda. (28.762.536/0001-63).

13.1. Ministros presentes: Bruno Dantas (na Presidência), Walton Alencar Rodrigues, Benjamin Zymler (Relator), Vital do Rêgo e Antonio Anastasia.
13.2. Ministros-Substitutos convocados: Augusto Sherman Cavalcanti, Marcos Bemquerer Costa e Weder de Oliveira.

ACORDAO-COMPLETO-2562513

Acórdão 11/2023 - Plenário

BENJAMIN ZYMLER

Adoto como relatório a instrução da Secretaria de Controle Externo de Aquisições Logísticas (peça 96) , cujo encaminhamento contou com a anuência do corpo diretivo da mencionada unidade técnica (peças 97 e 98) :
	"A. Identificação do Processo

	TC Processo 012.682/2021-7
	Análise de oitiva e diligência. Parcialmente procedente. Imposição de sanção - declaração de inidoneidade de empresa.

	Unidade Jurisdicionada
	Uasg

	23º Batalhão de Infantaria/Exército Brasileiro.
	160440

	Objeto

	Aquisição de gêneros alimentícios, industrializados, hortifrutigranjeiros e material de apoio para o preparo de refeições (peça 3, p. 1) .

	Representante
	CNPJ

	Daniela Tefen Distribuidora Ltda.
	26.290.918/0001-06

	Há pedido de Sustentação Oral?
	Procuração

	Não.
	Peça 10.

	Modalidade
	Número do Certame
	Tipo

	Pregão Eletrônico para Registro de Preços
	1/2021
	Menor preço por item

	Vigência
	Valor Global da Ata de Registro de Preços (ARP) 

	Doze meses (peça 3, p. 53) .
	R$ 799.626,68 (peça 48) 
Obs.: valor global da ARP em favor da empresa Mercurio Transportes, objeto da representação: R$ 156.292,44.

	Suspenso por Medida Cautelar?
	Não

	Fase do Certame

	O termo de homologação do Pregão Eletrônico (PE) 1/2021 foi emitido em 24/3/2021 e o termo de adjudicação, em 1º/4/2021, conforme consulta realizada no Portal de Compras do Governo Federal. Ata de registro de preços (ARP) assinada em 24/3/2021.

	B. Histórico

	Trata-se de representação em que se questiona a participação da empresa Mercurio Transportes e Representações Ltda. (Mercurio Transportes) (CNPJ 39.616.434/0001-56) no PE 1/2021 do 23º Batalhão de Infantaria, certame destinado à participação exclusiva de microempresas e empresas de pequeno porte, nos termos do art. 48 da Lei Complementar 123/2006.
Foram autorizadas pelo Ministro Relator a oitiva prévia e diligência do 23º Batalhão de Infantaria/Exército Brasileiro, com objetivo de obter informações que pudessem confirmar a existência dos requisitos para a concessão da medida cautelar pleiteada pela representante (peça 22) . 
Na análise da oitiva prévia e diligências (peça 52) , a Unidade Técnica analisou as respostas da empresa Mercurio Transportes (peça 41) e, dentre outras providências, considerando que a Sra. Thuany também seria sócia da Morro do Campestre Atividades Turísticas Ltda. (CNPJ 37.503.833/0001-85) , propôs a oitiva da Mercurio Transportes para que apresentasse ao Tribunal documentos que evidenciassem que a soma dos valores das receitas brutas auferidas por ambas as empresas não ultrapassa o limite previsto no inciso II do art. 3º da Lei Complementar 123/2006. A oitiva foi autorizada pelo Ministro Relator na peça 55. 	
Promovidas oitiva e diligência quanto às alegações do representante e demais questões levantadas por esta Unidade Técnica, passa-se a analisar as respostas apresentadas, tópico a tópico, conforme transcrição/contextualização a seguir.

	C. Histórico de Comunicações

	Despacho do Relator ou da Secretária (Delegação de Competência) 
	Peça 55.
	9/7/2021

	Ofícios Encaminhados pelo TCU

	Ao órgão
	Ofício 37180/2021-TCU/Seproc, de 12/7/2021 (peça 56) . 

	Às sociedades empresariais
	Ofício 37176/2021-TCU/Seproc, de 12/7/2021, Ofício 41897/2021-TCU/Seproc, de 30/7/2021, Ofício 41898/2021-TCU/Seproc, de 30/7/2021 e Ofício 41899/2021-TCU/Seproc, de 30/7/2021 (Mercúrio Transportes, Comércio e Representações Ltda. - peças 59, 88, 89 e 87, respectivamente) e Ofício 37177/2021-TCU/Seproc, de 12/7/2021 (Oderdenge Transportes, Comércio e Representação Ltda. - peça 58) . 

	D. Documentos Apresentados em Resposta à Oitiva

	Pela Unidade Jurisdicionada

	Ofício 138-SALC/B Adm Ap - EB: 65378.008111/2021-64, de 30/7/2021 (peça 78) , acompanhado de documentação (peças 79 a 86) .

	Pela Sociedade Empresarial

	Resposta da empresa Oderdenge Transportes, Comércio e Representação Ltda. ao Ofício 37177/2021-TCU/Seproc (peça 66) , acompanhada de documentação (peças 66 a 74) ; resposta da empresa Mercúrio Transportes, Comércio e Representações Ltda. ao Ofício 37176/2021-TCU/Seproc (peça 75) , acompanhada de documentação (peças 76 a 77) ; e resposta da empresa Mercúrio Transportes, Comércio e Representações Ltda. ao Ofício 41899/2021-TCU/Seproc, de 30/7/2021 (peça 92) .

	E. Exame Técnico) 

	Oitiva da sociedade empresária Mercurio Transportes Comércio e Representações Ltda. (peça 55, p. 3) :
Item 41.2.a: documentos que evidenciem que a soma de sua receita bruta com a da empresa Morro do Campestre Atividades Turísticas Ltda. (CNPJ37.503.833/0001-85) não ultrapassa o limite previsto no inciso II do art. 3º da Lei Complementar 123/2006, de forma a afastar a hipótese prevista no inciso III do § 4º desse mesmo artigo, tendo em vista que pode ser considerado fraude à licitação favorecer-se indevidamente do tratamento diferenciado conferido pela referida lei;
Fundamento legal ou jurisprudencial: inciso II e inciso III do § 4º do art. 3ºda Lei Complementar 123/2006
Contextualização:
Conforme instrução de análise de oitiva prévia (peça 52, p. 5) , a Sra. Thuany integra o quadro societário da A.L.O Holding Ltda. (holding patrimonial, sem atividade lucrativa) e é sócia da empresa Morro do Campestre Atividades Turísticas Ltda. (CNPJ 37.503.833/0001-85, criada em 23/6/2020) . Como não constavam dos autos dados sobre as receitas auferidas por ambas as empresas, não era possível concluir quanto à incidência da condição limite prevista no inciso II do art. 3º da Lei Complementar 123/2006.
Manifestação da Unidade Jurisdicionada sobre os indícios de irregularidades:
0. A empresa Mercurio respondeu à oitiva informando que, ainda que não tenha sido devidamente intimada quanto ao despacho do Ministro Relator, cumpriu espontaneamente as determinações. A ausência de ciência da empresa Mercúrio foi superada, conforme informado na peça 75 (p. 1-2) ;
0. informa que a soma da receita bruta da empresa Mercurio Transportes Comércio e Representações Ltda. e da empresa Morro do Campestre Atividades Turísticas Ltda., não ultrapassaria o limite estabelecido pela Lei Complementar 123/2006. Como forma de provar o alegado, fez encaminhar planilha com mapa comparativo de faturamento das citadas empresas, no período de julho/2020 a junho/2021 (peça 75, p. 2) , bem como, juntou as declarações do simples nacional, mês a mês de cada empresa (peça 75, p. 3) ;
0. reafirma seu enquadramento no tratamento concedido pela Lei Complementar 123/2006 (peça 75, p. 3) .
Análise:
Com relação às justificativas trazidas pela empresa Mercurio, de que a soma da receita bruta da empresa Mercurio Transportes Comércio e Representações Ltda. e da empresa Morro do Campestre Atividades Turísticas Ltda., não ultrapassaria o limite para o enquadramento do empresário ou da sociedade simples ou empresária como microempresa ou empresa de pequeno porte, o § 3º do art. 3º da LC 123/2006 trata a matéria da seguinte forma: 
Art. 3o  Para os efeitos desta Lei Complementar, consideram-se microempresas ou empresas de pequeno porte a sociedade empresária, a sociedade simples e o empresário a que se refere o art. 966 da Lei no 10.406, de 10 de janeiro de 2002, devidamente registrados no Registro de Empresas Mercantis ou no Registro Civil de Pessoas Jurídicas, conforme o caso, desde que:
I - no caso das microempresas, o empresário, a pessoa jurídica, ou a ela equiparada, aufira, em cada ano-calendário, receita bruta igual ou inferior a R$ 240.000,00 (duzentos e quarenta mil reais) ;
II - no caso das empresas de pequeno porte, o empresário, a pessoa jurídica, ou a ela equiparada, aufira, em cada ano-calendário, receita bruta superior a R$ 240.000,00 (duzentos e quarenta mil reais) e igual ou inferior a R$ 2.400.000,00 (dois milhões e quatrocentos mil reais) .
Como demonstrado na planilha comparativa de faturamento das empresas Mercurio e Morro do Campestre, no período de julho/2020 a dezembro/2020 não houve a extrapolação dos limites previstos no § 3º do art. 3º da LC 123/2006 (peça 75, p. 2) . O recibo do Programa Gerador do Documento de Arrecadação do Simples Nacional (PGDAS-D) das empresas Mercurio (peça 76) e Morro do Campestre (peça 77) , competências 10/2020, 11/2020 e 12/2020, demonstra a manutenção dos limites para o enquadramento no Simples Nacional.
No tocante a este item da oitiva, considera-se atendido, não sendo identificada nenhuma irregularidade.	
Item 41.2.b: documentos, tais como contratos e notas fiscais, que demonstrem, de forma inequívoca, que os fornecimentos relacionados no atestado de capacidade técnica emitido pela empresa Oderdenge Transportes Comércio e Representação Ltda. (CNPJ 28.762.536/0001-63) foram prestados anteriormente à sua emissão, ocorrida em 30/10/2020, de modo a afastar a possibilidade de se considerar fraude à licitação a emissão e a utilização do referido atestado no âmbito dos Pregões Eletrônicos 23/2020, 12/2020 e 25/2020, respectivamente, da Base de Administração e Apoio da 5ª Divisão do Exército, do 28º Grupo de Artilharia de Campanha e da Base Aérea de Florianópolis;
Fundamento legal ou jurisprudencial: art. 46 da Lei 8.443/1992.
Contextualização:
Nos termos do art. 985 do Código Civil (Lei 10.406/2002) , a personalidade jurídica da Mercurio Transportes somente foi adquirida em 29/10/2020 (data do registro do seu contrato social na Junta Comercial do Estado de Santa Catarina) e a emissão do atestado de capacidade técnica pela Oderdenge Transportes ocorreu em 30/10/2020. O atestado de capacidade técnica foi emitido pela "MERCADOAGORA.COM", nome de fantasia da Oderdenge Transportes, que possui idêntica atividade econômica principal em relação à Mercurio Transportes (49.30-2-02 - Transporte rodoviário de carga, exceto produtos perigosos e mudanças, intermunicipal, interestadual e internacional) e atividades econômicas secundárias praticamente coincidentes (conforme comprovantes de inscrição CNPJ constantes das peças 9 e 40) . Existem indícios de que, como alega o representante, as empresas integram um grupo econômico familiar (peça 52, p. 9-10) .
Manifestação da Unidade Jurisdicionada sobre os indícios de irregularidades:
A empresa Mercurio respondeu à oitiva informando que, no tocante ao atestado de capacidade técnica emitido no dia 30/10/2020 pela empresa Oderdenge Transportes Comércio e Representação Ltda., afirma que tal documento seria legítimo, em vista de relações comerciais contratadas, citando como fundamento o §5º do art. 30, da Lei 8.666/93, que veda a exigência de comprovação de atividade com limitação de tempo ou de época (peça 75, p. 3) .
Análise:
Com relação à justificativa apresentada pela empresa Mercurio a respeito do atestado de capacidade técnica emitido em seu favor, no dia 30/10/2020, pela empresa Oderdenge, resultante de relações comerciais acordadas em contrato de prestação de serviço (firmado entre a Oderdenge e a Mercurio em 26/10/2020, cujo objeto contratual seria a prestação de serviços de transporte, distribuição e fornecimento de gêneros alimentícios, entre congelados, resfriados, farináceos, secos, supergelados - peça 68) , o fundamento no §5º do art. 30, da Lei 8.666/93 (que veda a exigência de comprovação de atividade com limitação de tempo ou de época) não tem cabimento legal. 
O que se discute é a possibilidade de emissão de atestado de capacidade técnica de prestação de serviços sem o necessário decurso de prazo para a conclusão do negócio e a averiguação das condições em que se deu. 
Conforme disposto no art. 2º da Orientação Normativa 6, de 24/9/2018 (que padroniza os procedimentos para a emissão de atestado de capacidade técnica pelas áreas técnicas do Ministério da Transparência e Controladoria-Geral da União - CGU) , o atestado de capacidade técnica é um documento emitido por pessoa jurídica de direito público ou privado, que tem como objetivo comprovar que determinada empresa possui aptidão profissional e/ou operacional para a prestação de determinado serviço, conforme previsto no inciso II do art. 30 da Lei 8.666, de 1993. 
Importante frisar que só existe pertinência de emissão de atestado referente às parcelas de serviço efetivamente executadas e atestadas até a data da emissão do documento. 
Neste caso, não parece possível a emissão de atestado de capacidade técnica pela empresa Oderdenge a favor da empresa Mercurio em 30/10/2020, em função de contrato de prestação de serviço firmado em 26/10/2020, sendo que a empresa Mercurio teve o início de suas atividades regulares em 29/10/2020 (peça 76, p. 1) e só registrou contabilmente o recebimento de valores oriundos dessa relação comercial no mês de dezembro de 2020 (conforme PGDAS-D - peça 76, p. 7) . 
O esperado seria que o atestado de capacidade técnica da Oderdenge tivesse como data de emissão o mês de dezembro de 2020, após a finalização da prestação dos serviços iniciais, com o devido ateste da regularidade da relação comercial e emissão da nota fiscal.
Como bem abordado na instrução de análise de oitiva prévia pela Unidade Técnica (peça 52, p. 9) :
a proximidade entre a data de abertura da empresa e a de emissão do atestado de capacidade técnica pela Oderdenge Transportes, 30/10/2020, de fato, aponta para a necessidade de maiores esclarecimentos, ainda mais considerando a grande quantidade de itens e os expressivos quantitativos fornecidos, supostamente, em apenas um dia.
No tocante à oitiva do item 41.2.b, entende-se que os argumentos trazidos pela empresa Mercurio não são suficientes para afastar os indícios de lesão ao disposto no art. 46 da Lei 8.443/1992 (ocorrência de fraude comprovada à licitação) . Não foram apresentados os documentos (contratos e notas fiscais) , que demonstrassem, de forma inequívoca, que os fornecimentos relacionados no atestado de capacidade técnica emitido pela empresa Oderdenge Transportes Comércio e Representação Ltda. tivessem sido prestados anteriormente à sua emissão, ocorrida em 30/10/2020, de modo a afastar a possibilidade de se considerar fraude à licitação a emissão e a utilização do referido atestado no âmbito dos Pregões Eletrônicos 23/2020, 12/2020 e 25/2020, respectivamente, da Base de Administração e Apoio da 5ª Divisão do Exército, do 28º Grupo de Artilharia de Campanha e da Base Aérea de Florianópolis.
Segundo disposto no Acórdão 2233/2019-TCU-Plenário, relatoria do Ministro Benjamin Zymler, a apresentação de atestado com conteúdo falso configura, por si só, prática de fraude à licitação e enseja declaração de inidoneidade da empresa fraudadora para participar de licitação na Administração Pública Federal, uma vez que o tipo administrativo previsto no art. 46 da Lei 8.443/1992 consiste em ilícito formal ou de mera conduta, sem a necessidade de concretização do resultado:
[...]
15. Quanto aos argumentos de que a fraude não teria se concretizado, registro que a jurisprudência desta Corte é firme no sentido que o tipo administrativo previsto no art. 46 da Lei 8.443/1992 consiste em ilícito formal ou de mera conduta, sem a necessidade de concretização do resultado (vide Acórdãos Plenário 2.908/2017 e 48/2014) .
16. Assim, a ocorrência de dano ou auferimento de vantagem indevida, não são pressupostos para que se caracterize o ilícito administrativo previsto no art. 46 da Lei 8.443/1992 (vide Acórdãos Plenário 414/2018, 1.230/2017, 1.385/2016 e 2.596/2012) .
17. Na mesma linha, a revogação do certame ou a mera existência da licitante fraudadora não configura impedimento para a aplicação da sanção de declaração de inidoneidade (vide Acórdão 1744/2018-TCU-Plenário) .
18. No caso concreto, constatada a apresentação de atestado falso, está caracterizada por si só a prática de fraude à licitação, de modo a justificar a aplicação da sanção de inidoneidade (vide Acórdãos Plenário 2.677/2014, 27/2013 e 1.334/2012 - Plenário) .
Diante do acima exposto, considerando que não lograram êxito as razões de justificativas apresentadas pela empresa Mercurio, quanto à irregularidade apontada, qual seja, fraude à licitação pela utilização do referido atestado no âmbito dos Pregões Eletrônicos 23/2020, 12/2020 e 25/2020, respectivamente, da Base de Administração e Apoio da 5ª Divisão do Exército, do 28º Grupo de Artilharia de Campanha e da Base Aérea de Florianópolis, entende-se cabível propor a declaração de inidoneidade da Mercurio Transportes Comércio e Representações Ltda., com fundamento no art. 46 da Lei 8.443/1992 e Acórdão 2233/2019-TCU-Plenário, relatoria do Ministro Benjamin Zymler. 
Oitiva da sociedade empresária Oderdenge Transportes, Comércio e Representação Ltda. (peça 55, p. 3-4) :
Item 41.3: encaminhe ao Tribunal documentos, tais como contratos e notas fiscais, que demonstrem, de forma inequívoca, que os fornecimentos relacionados no atestado de capacidade técnica emitido em favor da empresa Mercurio Transportes Comércio e Representações Ltda. foram prestados anteriormente à data de sua emissão, 30/10/2020, de modo a afastar a possibilidade de se considerar fraude à licitação a emissão e a utilização do referido atestado no âmbito dos Pregões Eletrônicos 23/2020,12/2020 e 25/2020, respectivamente, da Base de Administração e Apoio da 5ª Divisão do Exército, do 28º Grupo de Artilharia de Campanha e da Base Aérea de Florianópolis;
Fundamento legal ou jurisprudencial: art. 46 da Lei 8.443/1992.
Contextualização:
Conforme exposto no item 3, retro, o atestado de capacidade técnica foi emitido pela "MERCADOAGORA.COM", nome de fantasia da Oderdenge Transportes, que possui idêntica atividade econômica principal em relação à Mercurio Transportes (49.30-2-02 - Transporte rodoviário de carga, exceto produtos perigosos e mudanças, intermunicipal, interestadual e internacional) e atividades econômicas secundárias praticamente coincidentes (conforme comprovantes de inscrição CNPJ constantes das peças 9 e 40) . Existem indícios de que, como alega o representante, as empresas integram um grupo econômico familiar (peça 52, p. 9-10) .	
Manifestação da Unidade Jurisdicionada sobre os indícios de irregularidades:
A empresa Oderdenge esclareceu que teria emitido o atestado de capacidade técnica, posto que teria acordado relações comerciais a empresa Mercurio, que lhe prestava serviços, conforme contrato e notas fiscais (peça 66, p. 3) ;
entende que o atestado seria legítimo, com fundamento no § 5º do art. 30 da Lei 8.666/1993, que veda a exigência de comprovação de atividade com limitação de tempo ou de época (peça 66, p. 4) ;
com respeito à data de emissão das notas fiscais (1º/12/2020) , justifica não haver "qualquer impedimento legal para que os serviços já estivessem sendo prestados na data contratada", em vista de que, "quando da abertura de uma empresa existe uma série de providências a serem tomadas, providências estas burocráticas e que, muitas vezes demoradas, levando alguns dias para que a empresa possa, por exemplo, emitir uma Nota Fiscal" (peça 66, p. 4) ;
conclui, afirmando que (peça 66, p. 8) :
Por último, enfatiza-se que, em que pese o laço familiar existente entre as titulares das empresas Oderdenge e Mercúrio, ambas mantêm suas atividades individualizadas e, tanto é verdade que, além do Contrato de Prestação de Serviços e Nota Fiscal já comprovados, verifica-se que a Oderdenge está sediada na Rua Cônego Rodolfo Machado, nº 999 - Sala 04 - Rio Caveiras - Biguaçu/SC - CEP: 88.161-740 e, a Mercurio está sediada na Rua Antônio Basil Schroeder, nº 91 - Sala 01 - Barreiros - São José/SC - CEP: 88.110-400, mais uma vez reiterando que, o atestado foi emitido em virtude das relações comerciais entre Oderdenge e Mercurio, conforme contrato e nota fiscal, não tendo a Oderdenge praticado qualquer ato ilícito, ou que viesse a prejudicar a licitação e/ou concorrentes. 
Análise:
A empresa Oderdenge alega que teria emitido o atestado de capacidade técnica, posto que teria acordado relações comerciais a empresa Mercurio, que lhe prestava serviços, conforme contrato e notas fiscais. De acordo com o contrato de prestação de serviço firmado entre a Oderdenge e a Mercurio em 26/10/2020 (peça 68) , o objeto contratual seria a prestação de serviços de transporte, distribuição e fornecimento de gêneros alimentícios, entre congelados, resfriados, farináceos, secos, supergelados, etc. O prazo de vigência contratual seria de vinte e quatro meses com início em 26/10/2020, com cláusula de renovação automática (peça 68, p. 1) . Como comprovação da relação contratual foi encaminhada a nota fiscal eletrônica de prestação de serviços emitida em 1º/12/2020, referente à prestação de serviços no período de 29/10/2020 a 29/11/2020, no valor de R$ 15.500,00 (peça 69) . 
Verifica-se, portanto, que a competência da primeira nota fiscal do contrato firmado entre a Mercurio e a Oderdenge (peça 68) se refere ao período de 29/10/2020 a 29/11/2020 (peça 69) , o que não se coaduna com a emissão do atestado em 30/10/2020 (peça 85) , data anterior à prestação dos serviços atestados. Outro ponto, é que na descrição da prestadora de serviços Mercurio é indicado o mesmo telefone (48-3246.7794) da tomadora dos serviços, a empresa Oderdenge (peça 69) .
Conforme exposto no item 12, retro, no tocante à oitiva do item 41.3, entende-se que os argumentos trazidos pela empresa Oderdenge não são suficientes para afastar os indícios de lesão ao disposto no art. 46 da Lei 8.443/1992 (ocorrência de fraude comprovada à licitação) . Não foram apresentados os documentos (contratos e notas fiscais) , que demonstrem, de forma inequívoca, que os fornecimentos relacionados no atestado de capacidade técnica emitido pela empresa Oderdenge Transportes Comércio e Representação Ltda. foram prestados anteriormente à sua emissão, ocorrida em 30/10/2020, de modo a afastar a possibilidade de se considerar fraude à licitação a emissão e a utilização do referido atestado no âmbito dos Pregões Eletrônicos 23/2020, 12/2020 e 25/2020, respectivamente, da Base de Administração e Apoio da 5ª Divisão do Exército, do 28º Grupo de Artilharia de Campanha e da Base Aérea de Florianópolis.
Diante do acima exposto, considerando que não lograram êxito as razões de justificativas apresentadas pela empresa Oderdenge, quanto à irregularidade apontada, qual seja, fraude à licitação pela emissão do referido atestado, utilizado pela empresa Mercurio Transportes Comércio e Representações Ltda. no âmbito dos Pregões Eletrônicos 23/2020, 12/2020 e 25/2020, respectivamente, da Base de Administração e Apoio da 5ª Divisão do Exército, do 28º Grupo de Artilharia de Campanha e da Base Aérea de Florianópolis, entende-se cabível propor a declaração de inidoneidade da Oderdenge Transportes, Comércio e Representação Ltda., com fundamento no art. 46 da Lei 8.443/1992 e Acórdão 233/2019-TCU-Plenário, relatoria do Ministro Benjamin Zymler. 
Diligência da Base de Administração e Apoio da 5ª Divisão do Exército (peça 55, p. 4) :
Item 41.5.a: documentação que embasou a decisão do pregoeiro pela improcedência do recurso interposto por Daniela Tenfen Distribuidora Ltda., CNPJ 26.290.918/0001-06, contra a habilitação da empresa Mercurio Transportes Comércio e Representações Ltda., CNPJ 39.616.434/0001-56, em relação aos itens 27, 100, 102, 103,120, 156, 158, 200 e 218 do Pregão Eletrônico 23/2020;
Contextualização:
A representante interpôs recurso administrativo contra a habilitação da Mercurio Transportes alegando que a empresa não teria apresentado o atestado de capacidade técnica exigido no edital, mas apenas cópia do Certificado de Registro Cadastral - CRC no Sicaf, enfatizando que a qualificação técnica registrada nesse sistema havia sido baseada em atestado de capacidade emitido em 30/10/2020 (peça 50) , apenas um dia após a data de abertura da Mercurio Transportes (peça 49, p. 2) . 
O pregoeiro entendeu pelo não provimento do recurso, decisão ratificada pela autoridade competente (peça 49, p. 6-7) . O questionamento sobre a proximidade entre a data de abertura da empresa Mercurio Transportes e a data de emissão do atestado de capacidade por ela apresentado não foi enfrentado na análise do recurso (peça 52, p. 9) .	
Manifestação da Unidade Jurisdicionada sobre os indícios de irregularidades:
A UJ respondeu a diligência encaminhando o Ofício 138-SALC/B Adm Ap (EB: 65378.008111/2021-64 - peça 78) , com a documentação que embasou a decisão do pregoeiro, pela improcedência do recurso interposto pela representante.
conforme mensagem eletrônica de 10/12/2020, a Seção de Aquisições, Licitações e Contratos da Base de Administração e Apoio da 5ª Divisão do Exército diligenciou a empresa SOS Distribuidora, solicitando "a (s) nota (s) fiscal (ais) emitidas a partir dos produtos entregues no atestado de capacidade técnica apresentado no SICAF" (peça 80) ; 
em resposta, a SOS Distribuidora respondeu ao pregoeiro, que (peça 81) :
Como informado a empresa Mercurio, presta serviços de Logística de transportes de alimentos, toda linha da SOS Distribuidora e da Oderdenge Alimentos/ MercadoAgora.com, no qual entrega também semanal a unidade Base Apoio Rmde e todas as unidades militares da grande Curitiba, inclusive hoje foi 20 ton de frango descarregado no 5° sup.
Pelo entendimento da Lei não precisamos ter notas fiscais de faturamento, pois até então não faturamos nenhum item apenas Fornecimento de serviço de transporte. 
Onde a lei diz: Atestado Técnico 
De acordo com o artigo 30, parágrafo 5º, da Lei 8.666/93 veda a exigência de comprovação de atividade ou de aptidão com limitações de tempo ou de época (grifo) , ou ainda em locais específicos, ou quaisquer outras não previstas nesta Lei, que inibam a participação na licitação. 
Também anexo a nota fiscal de serviço e contrato de serviço do atestado. 
Também anexo a convocação de assinatura ATA do Pregão 272/2020, no qual fomos habilitados e homologados no mesmo entendimento acima da lei, que não é necessário comprovação da atividade, nem mesmo limitação de tempo ou época no atestado. O mesmo também já homologado ocorreu no Pregão 293/2020 da Universidade Federal.
anexado Resultado por Fornecedor, referente ao PE SRP 293/2020 da Universidade Federal de Santa Catarina (peça 83) , onde a empresa Mercurio aparece como vencedora de treze itens, totalizando R$ 486.080,00;
encaminhada mensagem eletrônica de 10/12/2020, da Unidade de Contratos - Consumo da HU-UFSC, onde constam os dados de cadastro no sistema SEI para a empresa Mercurio participar da Ata do Pregão Eletrônico 272/2020 (peça 84) ;
enviou atestado de capacidade técnica emitido pela Oderdenge, em favor da empresa Mercurio Transportes Comércio e Representações Ltda., onde atesta que o fornecimento de elevada quantidade de diversos itens estava sendo cumprido satisfatoriamente até a data de sua emissão, em 30/10/2020 (peça 85) . 
Item 41.5.b e 41.5.c: demais informações que julgar necessárias; e designação formal de interlocutor que conheça da matéria para dirimir eventuais dúvidas, informando nome, função/cargo, e-mail e telefone de contato;
Manifestação da Unidade Jurisdicionada sobre os indícios de irregularidades:
A UJ respondeu à diligência encaminhando o Ofício 138-SALC/B Adm Ap (EB: 65378.008111/2021-64 - peça 78) , onde faz a designação do "Capitão GUILHERME ZAMPIVA DOS SANTOS, Chefe da Seção de Aquisições, Licitações e Contratos desta Organização Militar" (telefone (41) 3592-4100, ramal 4802 - email pregoes@badmap5rm.eb.mil.br - peça 78) . 
Análise:
A UJ deixou de se manifestar no tocante ao questionamento sobre a proximidade entre a data de abertura da empresa Mercurio Transportes e a data de emissão do atestado de capacidade por ela apresentado, fato que não foi enfrentado na análise do recurso pelo pregoeiro.
Segundo consta do atestado de capacidade técnica emitido pela Oderdenge, em favor da empresa Mercurio Transportes Comércio e Representações Ltda. (peça 85) , o documento atesta que o fornecimento de elevada quantidade de diversos itens estava sendo cumprido satisfatoriamente até a data de sua emissão, em 30/10/2020. O fornecimento, em teoria, teria se iniciado em 29/10/2020, data de abertura da Mercurio Transportes (peça 76) .
Uma maior cautela na análise dos fatos apresentados no recurso da representante em confronto com a documentação da empresa Mercurio, daria uma melhor compreensão ao pregoeiro da impossibilidade de fornecimento de 2.124 unidades de "Abacaxi em calda fatiado - Lata 400g" ou 11.548 unidades de "Extrato de tomate - Embalagem 2 kg" (peça 85) , em apenas um dia de funcionamento regular da empresa. 
Desta forma, ou o fornecimento dos itens constantes no atestado de capacidade da Oderdenge para a Mercurio, de 30/10/2020, se referem a período anterior ao regular funcionamento da sociedade empresária ocorrido em 29/10/2020 ou a prestação do serviço ocorreu de outubro até dezembro/2020, data da emissão da nota fiscal e registro contábil do suposto recebimento do pagamento da prestação contratual, conforme PGDAS-D da empresa Mercurio (peça 76) .   
Apesar das inconsistências encontradas no atestado de capacidade apresentado pela empresa Mercurio (peça 85) , verifica-se que o pregoeiro efetuou diligências com intuito de averiguar as alegações do recurso da representante, como na mensagem eletrônica de 10/12/2020, por meio da qual a Seção de Aquisições, Licitações e Contratos da Base de Administração e Apoio da 5ª Divisão do Exército diligenciou a empresa SOS Distribuidora solicitando as notas fiscais emitidas a partir dos produtos entregues no atestado de capacidade técnica apresentado no SICAF (peça 80) .  
Diante do exposto, os elementos constantes dos autos permitem, desde já, a avaliação quanto ao mérito da presente representação como parcialmente procedente.

	F. Impacto dos Encaminhamentos Propostos

	Haverá impacto relevante na Unidade Jurisdicionada e/ou na sociedade, decorrente dos encaminhamentos propostos?
	Sim

	Análise:
Será proposta a declaração de inidoneidade das sociedades empresárias Mercurio Transportes Comércio e Representações Ltda.  (pela utilização)  e Oderdenge Transportes, Comércio e Representação Ltda.  (pela emissão) , com fundamento no art. 46 da Lei 8.443/1992 e Acórdão 233/2019-TCU-Plenário, relatoria do Ministro Benjamin Zymler, considerando que não lograram êxito as razões de justificativas apresentadas, quanto à irregularidade apontada, qual seja, fraude à licitação pela utilização do referido atestado no âmbito dos Pregões Eletrônicos 23/2020, 12/2020 e 25/2020, respectivamente, da Base de Administração e Apoio da 5ª Divisão do Exército, do 28º Grupo de Artilharia de Campanha e da Base Aérea de Florianópolis.

	G. Pedido de Ingresso aos Autos, de Informações/Vistas/Cópias, e de Sustentação oral

	Há pedido do representante de ingresso aos autos?
	Não

	Há pedido de informações/vistas/cópia do processo?
	Não

	Há pedido de sustentação oral?
	Não

	H. Processos Conexos e Apensos

	Há processos conexos noticiando possíveis irregularidades na contratação ora em análise?
	Não

	Há processos apensos?
	Não

	I. Proposta de Encaminhamento

	Em virtude do exposto, propõe-se:
0. conhecer da representação, satisfeitos os requisitos de admissibilidade constantes no art. 113, § 1º, da Lei 8.666/1993, c/c os arts. 235 e 237, VII, do Regimento Interno deste Tribunal, e no art. 103, § 1º, da Resolução - TCU 259/2014;
0. no mérito, considerar a presente representação parcialmente procedente;
0. declarar, nos termos do art. 46 da Lei 8.443/1992, a inidoneidade da empresa Mercurio Transportes Comércio e Representações Ltda.  (CNPJ 39.616.434/0001-56) , em razão da ocorrência de fraude à licitação pela utilização de atestado emitido pela Oderdenge Transportes, Comércio e Representação Ltda.  (CNPJ 28.762.536/0001-63) , no âmbito dos Pregões Eletrônicos 23/2020, 12/2020 e 25/2020, respectivamente, da Base de Administração e Apoio da 5ª Divisão do Exército, do 28º Grupo de Artilharia de Campanha e da Base Aérea de Florianópolis, com fundamento no art. 46 da Lei 8.443/1992 e Acórdão 2233/2019-TCU-Plenário, relatoria do Ministro Benjamin Zymler;
0. declarar, nos termos do art. 46 da Lei 8.443/1992, a inidoneidade da empresa Oderdenge Transportes, Comércio e Representação Ltda., em razão da ocorrência de fraude à licitação pela emissão de atestado utilizado pela Mercurio Transportes Comércio e Representações Ltda., no âmbito dos Pregões Eletrônicos 23/2020, 12/2020 e 25/2020, respectivamente, da Base de Administração e Apoio da 5ª Divisão do Exército, do 28º Grupo de Artilharia de Campanha e da Base Aérea de Florianópolis, com fundamento no art. 46 da Lei 8.443/1992 e Acórdão 233/2019-TCU-Plenário, relatoria do Ministro Benjamin Zymler;
0. informar ao 23º Batalhão de Infantaria/Exército Brasileiro e ao representante do acórdão que vier a ser proferido, destacando que o relatório e o voto que fundamentam a deliberação ora encaminhada podem ser acessados por meio do endereço eletrônico www.tcu.gov.br/acordaos."

	É o Relatório.

Adiel Ferreira da Silva Junior (46456/OAB-PE), representando Daniela Tenfen - ME; Priscila Boechat Tavares Pereira Souza (27.101/OAB-SC), representando Mercurio Transportes Comércio e Representações Ltda.; Priscila Boechat Tavares Pereira Souza (27.101/OAB-SC), representando Oderdenge Transportes Comércio e Representação Ltda.

Não atuou.

REPRESENTAÇÃO. LICITAÇÃO PARA AQUISIÇÃO DE GÊNEROS ALIMENTÍCIOS. UTILIZAÇÃO DE ATESTADO DE CAPACIDADE TÉCNICA FALSO. FRAUDE À LICITAÇÃO. REJEIÇÃO DAS RAZÕES DE JUSTIFICATIVA. DECLARAÇÃO DE INIDONEIDADE PARA CONTRATAR COM A ADMINISTRAÇÃO PÚBLICA FEDERAL.

REPRESENTAÇÃO (REPR)

Secretaria de Controle Externo de Aquisições Logísticas (Selog).

Cuidam os autos de representação, com pedido de adoção de medida cautelar, formulada pela empresa Daniela Tefen Distribuidora Ltda., relatando possíveis irregularidades ocorridas no Pregão Eletrônico para Registro de Preços 2/2021 realizado pelo 23º Batalhão de Infantaria do Exército Brasileiro para aquisição de gêneros alimentícios, industrializados e hortifrutigranjeiros, e material de apoio para o preparo de refeições, no valor total estimado de R$ 1.517.867,32.
A representante alegou, em síntese, que a empresa Mercurio Transportes Comércio e Representações Ltda. sagrou-se vencedora de vários itens do certame por meio do tratamento concedido pela Lei Complementar 123/2006 para as microempresas e empresas de pequeno porte, mesmo não se enquadrando nas categorias previstas na lei, tendo em vista que a sua única sócia, a Sra. Thuany Mariah Mercurio Oderdenge, teria participação em outras sociedades (Morro do Campestre Atividades Turísticas Ltda., CNPJ 37.503.833/0001-85, empresa criada em 23/6/2020) , o que violaria os incisos III e IV do art. 3º, § 4º, da Lei Complementar 123/2006, in verbis:
"Art. 3º [...]
§ 4º Não poderá se beneficiar do tratamento jurídico diferenciado previsto nesta Lei Complementar, incluído o regime de que trata o art. 12 desta Lei Complementar, para nenhum efeito legal, a pessoa jurídica:
[...]
III - de cujo capital participe pessoa física que seja inscrita como empresário ou seja sócia de outra empresa que receba tratamento jurídico diferenciado nos termos desta Lei Complementar, desde que a receita bruta global ultrapasse o limite de que trata o inciso II do caput deste artigo;"
Após o exame das respostas às oitivas e à diligência realizadas, a unidade técnica propôs, ainda que tenham sido identificados os pressupostos da fumaça do bom direito e do perigo da demora, o indeferimento da medida cautelar pleiteada, dado que o objeto do certame era composto por itens de alimentação, cuja indisponibilidade poderá inviabilizar o desempenho das atividades precípuas do órgão.
Para apurar a possível infração ao dispositivo legal, considerando que não há nos autos dados sobre as receitas auferidas por essas empresas, a unidade técnica propôs a oitiva da Mercúrio Transportes Comércio e Representações Ltda. para que apresentasse documentação que demonstre que a soma dos valores das receitas brutas auferidas por essas empresas não ultrapassa o limite previsto no dispositivo legal mencionado.
A unidade técnica apurou ainda que a empresa Mercúrio Transportes Comércio e Representações Ltda. foi registrada na Junta Comercial do Estado de Santa Catarina em 29/10/2020 e que, desde essa data, participou e obteve êxito em vários certames realizados por entes da Administração Pública Federal.
Todavia, o atestado de capacidade que embasou sua qualificação técnica foi emitido pela empresa Oderdenge Transportes e Comércio e Representação Ltda., que, no período de 29/9/2017 a 2/7/2020, possuía como sócia a Sra. Thuany Mariah Mercurio Oderdenge. Atualmente, essa empresa possui apenas uma sócia, a Sra. Daniele Beatriz Mercurio Oderdenge, mãe da Sra. Thuany.
A Secretaria de Controle Externo de Aquisições Logísticas (Selog) realizou consulta no Portal de Compras do Governo Federal e verificou que no Pregão Eletrônico 23/2020 da Base de Administração e Apoio da 5ª Divisão do Exército, destinado ao registro de preços para aquisição de gêneros alimentícios, a ora representante:
"interpôs recurso administrativo contra a habilitação da Mercurio Transportes alegando, em suma, que a empresa não teria apresentado o atestado de capacidade técnica exigido no edital, mas apenas cópia do Certificado de Registro Cadastral - CRC no Sicaf, enfatizando que a qualificação técnica registrada nesse sistema havia sido baseada em atestado de capacidade emitido em 30/10/2020 (peça 50) , apenas um dia após a data de abertura da Mercurio Transportes (peça 49, p. 2) ".
O pregoeiro negou provimento ao recurso, dado que a empresa Mercurio Transportes, embora não tenha comprovado o fornecimento dos produtos, teria prestado serviços de logística de transportes de alimentos, o que seria adequado para comprovar a qualificação técnica da licitante. Entretanto, não houve manifestação a respeito da data de emissão do atestado.
A mesma empresa também teria utilizado o atestado de capacidade técnica fornecido pela Oderdenge Transportes Comércio e Representação Ltda. para se qualificar nos Pregões Eletrônicos 12/2020 e 25/2020, respectivamente, do 28º Grupo de Artilharia de Campanha e da Base Aérea de Florianópolis.
Nesse contexto, em que se verifica a proximidade entre as empresas que, conforme apurou a unidade técnica, "detêm idêntica atividade econômica principal (49.30-2-02 - Transporte rodoviário de carga, exceto produtos perigosos e mudanças, intermunicipal, interestadual e internacional) e atividades econômicas secundárias praticamente coincidentes", acolhi a proposta da unidade técnica para realizar a oitiva das sociedades empresárias Mercurio Transportes Comércio e Representações Ltda. e Oderdenge Transportes Comércio e Representação Ltda., para que se manifestassem sobre os aludidos indícios de irregularidade, bem como apresentassem documentação comprobatória pertinente.
Após a apresentação das razões de justificativa das referidas empresas, o feito foi instruído no mérito pela Selog com as seguintes conclusões:
o primeiro indício de irregularidade imputado à empresa Mercurio foi elidido, pois, como demonstrado na planilha comparativa de faturamento das empresas Mercurio e Morro do Campestre, no período de julho/2020 a dezembro/2020 não houve a extrapolação dos limites previstos no § 4º do art. 3º da LC 123/2006 (peça 75, p. 2) ;
nesse sentido, o recibo do Programa Gerador do Documento de Arrecadação do Simples Nacional (PGDAS-D) das empresas Mercurio (peça 76) e Morro do Campestre (peça 77) , competências 10/2020, 11/2020 e 12/2020, demonstra a manutenção dos limites para o enquadramento no Simples Nacional;
no que tange à suposta fraude à licitação pela utilização de atestado emitido pela Oderdenge Transportes, Comércio e Representação Ltda., no âmbito dos Pregões Eletrônicos 23/2020, 12/2020 e 25/2020, a personalidade jurídica da Mercurio Transportes somente foi adquirida em 29/10/2020 (data do registro do seu contrato social na Junta Comercial do Estado de Santa Catarina) e a emissão do atestado de capacidade técnica pela Oderdenge Transportes ocorreu em 30/10/2020, ou seja, um dia depois da constituição da empresa Mercurio;
a competência da primeira nota fiscal do contrato firmado entre a Mercurio e a Oderdenge (peça 68) se refere ao período de 29/10/2020 a 29/11/2020 (peça 69) , o que não se coaduna com a emissão do atestado em 30/10/2020 (peça 85) , data anterior à prestação dos serviços atestados;
assim, não foram apresentados os documentos (contratos e notas fiscais) , que demonstrem, de forma inequívoca, que os fornecimentos relacionados no atestado de capacidade técnica emitido pela empresa Oderdenge Transportes Comércio e Representação Ltda. foram prestados anteriormente à sua emissão, ocorrida em 30/10/2020;
portanto, estaria caracterizada fraude no âmbito dos Pregões Eletrônicos 23/2020, 12/2020 e 25/2020 pela emissão/utilização do referido atestado, o que ensejaria a rejeição das razões de justificativa das empresas Mercurio e Oderdenge, cabendo propor a declaração de inidoneidade de ambas as empresas, com fundamento no art. 46 da Lei 8.443/1992.
II
Feita essa breve contextualização fática, passo a decidir.
Inicialmente, cabe ratificar o indeferimento da medida cautelar pleiteada pela representante, medida já adotada por meio de decisão monocrática inserta à peça 55.
Acolho o exame realizado pela Selog em relação ao indício de irregularidade suscitado pela representante, entendendo que a documentação apresentada pela empresa Mercurio demonstrou que não houve a extrapolação dos limites previstos no § 4º do art. 3º da LC 123/2006.
Quanto aos indícios de falsidade material do atestado de capacidade técnica emitido pela empresa Oderdenge em favor da empresa Mercurio, entendo, em linha com o exame da unidade técnica, que está caracterizada fraude à licitação em vista das diversas evidências a seguir enumeradas:
a) ambas as empresas atuarem com objetos sociais praticamente coincidentes e serem do mesmo grupo familiar;
b) o contrato de prestação de serviço firmado entre a Oderdenge e a Mercurio em 26/10/2020, foi ajustado em data anterior ao registro do contrato social da segunda empresa na Junta Comercial do Estado de Santa Catarina, efetivado em 29/10/2020;
c) o atestado técnico em tela foi emitido somente um dia após a constituição formal da empresa Mercurio, em 30/10/2020, e mais de um mês antes da data de emissão da nota fiscal relativa ao suposto fornecimento, datada de 1/12/2020;
d) somente haveria cabimento de emissão de atestado referente às parcelas de serviço efetivamente executadas e atestadas até a data da emissão do documento, não tendo sido observado o necessário decurso de prazo para a conclusão do negócio e a averiguação das condições em que se deu; e
e) a empresa Mercurio só registrou contabilmente o recebimento de valores oriundos dessa suposta relação comercial com a sociedade emissora do atestado técnico  no mês de dezembro de 2020 (conforme PGDAS-D - peça 76, p. 7) . 
Em linha com a jurisprudência remansosa desta Corte de Contas, que admite prova indireta ou indiciária quando variados e coincidentes os indícios, ainda mais nos casos em que o responsável não apresenta contra indícios, como ocorre nestes autos (Acórdãos 2.735/2010, 1.223/2015, 823/2019, 4.042/2020, todos do Plenário) , concluo pela falsidade material do atestado técnico emitido pela Oderdenge Transportes Comércio e Representação Ltda. em favor da Mercurio Transportes Comércio e Representações Ltda.
.
A primeira empresa elaborou e a segunda apresentou documento materialmente falso para obter vantagem em certame público, sujeitando-se à incursão na sanção de declaração de inidoneidade prevista no art. 46 da Lei 8.443/1992.
Como asseverou o Ministro Bruno Dantas ao relatar o Acórdão 2677/2014-TCU-Plenário, "a apresentação de atestados com conteúdo falso, com eventual conluio entre as empresas envolvidas, tanto a que emitiu quanto a que apresentou, gera vantagem indevida em certame licitatório (uma vez que pretende comprovar qualificação técnica que, em princípio, a empresa pode não deter) e fere os princípios da moralidade, da isonomia e da competitividade aplicáveis a todas as licitações públicas, independentemente de ter resultado em prejuízo financeiro para a Administração e/ou de quaisquer suposições acerca do nível de satisfação na execução dos serviços subsequentemente contratados".
Por essas razões, com fulcro nos arts. 46 da Lei 8.443/1992 e 271 do Regimento Interno/TCU, declaro a inidoneidade de ambas as empresas para participar de licitações promovidas pela Administração Pública Federal, bem como das realizadas por estados e municípios com previsão de aporte de recursos federais.
Quanto à dosimetria das sanções a serem aplicadas, observo que a jurisprudência desta Corte de Contas adotou para situações análogas penas variando entre 2 anos (Acórdão 2677/2014-TCU-Plenário, relator: Ministro Raimundo Carreiro, redator: Ministro Bruno Dantas; 2.988/2013-Plenário, relatado pelo Ministro-Substituto Marcos Bemquerer Costa; e 673/2020-Plenário, do Ministro Walton Alencar Rodrigues) , 3 anos (Acórdão 1106/2018-TCU-Plenário, de relatoria do Ministro José Múcio Monteiro) e até 5 anos (Acórdão 27/2013-TCU-Plenário, relatado pelo Ministro Walton Alencar Rodrigues; 2.859/2008-Plenário, relator: Ministro Raimundo Carreiro; e 2.179/2010-Plenário, relator: Ministro-Substituto André Luís de Carvalho, redator: Ministro Walton Alencar Rodrigues) .
O caso em apreciação tem como atenuantes o fato de as licitações não serem de elevada monta, bem como as empresas envolvidas não serem reincidentes. Por outro lado, vejo como agravante o fato de a empresa Mercurio ter se beneficiado da fraude, sagrando-se vencedora dos certames, bem como o atestado materialmente falso ter sido utilizado em três diferentes licitações.
Por essas razões, fixo o prazo da sanção de declaração de inidoneidade em 3 (três) anos para cada uma das empresas.  
Finalmente, em acréscimo às medidas alvitradas pela unidade técnica, julgo pertinente encaminhar cópia integral dos autos à CGU e ao Ministério Público Federal, para eventualmente subsidiar as investigações no âmbito de suas competências sobre os fatos apurados neste feito.
Com essas considerações, incorporo às minhas razões de decidir as análises e conclusões da Selog, constantes da instrução transcrita no relatório, e voto no sentido de que o Tribunal adote a deliberação que submeto à apreciação deste Colegiado.
TCU, Sala das Sessões, em 27 de abril de 2022.
BENJAMIN ZYMLER 
Relator